最高法院民事判決　　　　　　　　　 110年度台上字第1188號
上　訴　人　周 登 輝
　　　　　　周王金珠
共　　　同
訴訟代理人　凃 嘉 益律師
被 上訴 人　淨 安 寺
法定代理人　花 漢 鑫
訴訟代理人　陳 惠 媖律師
被 上訴 人　吳 建 興
上列當事人間請求確認住持委任關係不存在事件，上訴人對於中
華民國 109年8月25日臺灣高等法院高雄分院第二審判決（108年
度上字第248號），提起上訴，本院判決如下：
    主  文
原判決廢棄，發回臺灣高等法院高雄分院。
    理  由
一、本件被上訴人淨安寺（下稱淨安寺）之法定代理人已變更為
    花漢鑫，有高雄市寺廟登記證可佐（見本院卷第75頁），花
    漢鑫具狀聲明承受為淨安寺法定代理人續行訴訟，核無不合
    ，先予敘明。
二、本件上訴人主張：訴外人即淨安寺前住持陳敬中（即釋會鈞
    ）於民國106年11月3日死亡，因其生前未指派下任住持，依
    淨安寺92年11月訂定之組織章程（下稱原章程）規定，應由
    住眾會議推舉選任，而住眾資格與信徒不同，訴外人沈菊（
    即釋會嚴）於107年4月17日召開107年第1次信徒會議（下稱
    107 年信徒會議），所為將信徒名冊更名為住眾名冊，推選
    沈菊為新任住持之決議；復於同年6月15日召開 107年第1次
    執事會議（下稱第 1次執事會議），出席之訴外人江玉蝶、
    楊淳媚（下稱江玉碟 2人）均非淨安寺之住眾，不具執事資
    格，該 3人所為修訂章程（下稱新章程），暨加入被上訴人
    吳建興（即釋天融）、訴外人楊孟原等11人（下合稱吳建興
    等12人）為執事之決議，因違反原章程第7條、第9條、第12
    條、第18條規定而均為無效。嗣沈菊於同年7月7日召開 107
    年第2次執事會議（下稱第2次執事會議），辭去住持職務，
    並決議吳建興為新任住持，係非合法住持所召開之不合法執
    事會，依無效新章程所為之決議，亦屬無效，吳建興與淨安
    寺間即無住持之委任關係。上訴人為淨安寺之信徒或住眾，
    爰依民事訴訟法第247條第1項規定，求為確認吳建興與淨安
    寺間住持委任關係不存在之判決。
三、被上訴人則以：上訴人周王金珠僅為淨安寺之信徒，上訴人
    周登輝則屬未受具足戒而借住設籍之在家眾，均非原章程所
    稱之住眾，無確認之法律上利益。淨安寺經登記後，並無住
    眾之設置，無從召開住眾會議，沈菊係經主管機關高雄市政
    府民政局（下稱民政局）同意，召開 107年信徒會議，所為
    將信徒更名為住眾，並推選沈菊為淨安寺新任住持之決議，
    已報經民政局准予備查，自屬合法。第 1次執事會議係由應
    出席執事3分之2以上之出席，經出席全體執事決議通過新章
    程修正及執事異動案，報請主管機關准予備查，亦屬合法。
    吳建興係已授三壇具足戒之出家眾及淨安寺之執事，經第 2
    次執事會議，依新章程第12條規定所合法選任之住持等語，
    資為抗辯。
四、原審維持第一審所為上訴人敗訴之判決，駁回其上訴，無非
    以：周王金珠為淨安寺之信徒，且列名於淨安寺依 107年信
    徒會議決議報請民政局備查之住眾名冊，得參與信徒大會或
    住眾會議選任住持之決議，而周登輝之新進住眾試住意願書
    記載自102年11月2日起居住於淨安寺，且自103年9月26日即
    設籍於該寺廟所在地址迄今，參諸證人即皈依淨安寺之鄧玉
    芬及蔣勳齊所證及前住持釋會鈞於106年7月22日指派周登輝
    擔任淨安寺當家師之公告，周登輝當已符合原章程第9條第2
    款所定住眾資格，堪認上訴人對於吳建興與淨安寺間住持之
    委任關係存否，有即受確認判決之法律上利益。符合原章程
    第 9條：「一、在本寺出家並受具足戒者。二、在本寺設籍
    滿一年，持有證明者，由住持認定之。」其中之一者，取得
    淨安寺之住眾資格，而該寺前住持陳敬中因未於生前指派或
    以遺言指定下任住持，依原章程第12條規定，應由住眾會議
    推舉選任，惟淨安寺自86年6月間設立迄107年信徒會議召開
    前，因無設置住眾名冊報請主管機關備查，未能召集住眾會
    議，而係分別於92、99年間，以召開信徒大會方式，議決訂
    定組織章程、購地、興建工程、選舉執事、新增信徒及新任
    住持等事項，堪認淨安寺如有召開住眾會議之必要，實際上
    均以信徒大會議決方式代替住眾會議之決議，維持寺務之運
    作，民政局107年3月14日函（下稱系爭函文），亦認淨安寺
    之信徒大會議決內容，涵蓋執事會議及住眾會議權限，信徒
    大會名稱雖未見諸章程，然就實務運作，似可將其推定等同
    為住眾會議，則淨安寺因無從召集住眾會議，產生下任住持
    ，自得以召開信徒大會方式，決議推舉選任。淨安寺99年第
    1次信徒大會改選江玉蝶2人、沈菊、陳敬中及訴外人陳慧蓉
    為第 2屆執事，沈菊已申請民政局以系爭函文同意其擔任淨
    安寺會議召集人，除已死亡之陳敬中外，其餘執事均出席或
    委託他執事出席 107年信徒會議，同意沈菊擔任會議召集人
    及主持人，其召集程序合於原章程第16條規定，且信徒實際
    出席已逾應出席者之半數，作成將信徒名冊更名為住眾名冊
    ，並推選沈菊為淨安寺新任住持之決議，報經民政局同意備
    查，自屬合法有效，上訴人指各該決議為無效，自非可採。
    99年第1次信徒大會既已改選江玉蝶2人為執事，上訴人主張
    該 2人未取得住眾資格，不得擔任執事，惟未舉證證明，無
    可採信。沈菊於 107年6月15日召開第1次執事會議，應出席
    執事4人，實際出席者為沈菊、江玉蝶、楊淳媚計3人，經出
    席執事全體之同意，決議修訂新章程。雖新章程未及先送請
    民政局同意，即於該次會議中，依新章程第 6條規定，提名
    並決議新增吳建興等12人為執事（下稱新執事），惟民政局
    既以同年月29日函，同意淨安寺修訂新章程之決議，應認已
    事後追認，並溯及於決議修訂時，發生效力，該次執事會議
    接續依新章程規定，完成新執事出任之程序，尚屬有據，上
    訴人指第 1次執事會議所為上開決議無效云云，亦無足取。
    沈菊於107年7月7日召開第2次執事會議，辭去住持職務，所
    指定新住持吳建興，係已授三壇具足戒出家眾之執事，經包
    含新執事應出席16位而實際出席13名執事全體同意通過後，
    報請民政局以同年 7月18日函同意辦理，該決議符合新章程
    第12條規定而有效，吳建興與淨安寺間自有住持之委任關係
    。從而，上訴人請求確認吳建興與淨安寺間之住持委任關係
    不存在，不應准許等詞，為其判斷之基礎。
五、按取捨證據、認定事實固屬第二審法院之職權，惟其採證、
    認事如與經驗法則、論理法則或證據法則有悖，即難謂非違
    背法令，當事人自得援為第三審上訴之理由。查符合原章程
    第 9條第1款「在本寺出家並受具足戒者」、第2款「在本寺
    設籍滿一年，持有證明者，由住持認定之」之一者，取得淨
    安寺之住眾資格，為原審確定之事實，觀諸原章程第 7條規
    定，淨安寺除住持外，須具備住眾資格者，方得擔任該寺之
    執事（見一審卷第21頁），而被上訴人已陳稱淨安寺自開寺
    以來，未有符合原章程第9條第1款之住眾（見原審卷第 233
    頁），且上訴人聲請一審法院向高雄市路竹區戶政事務所函
    查結果，江玉蝶 2人均未曾設籍於淨安寺所在地高雄市路○
    區○○路00巷0000號（見一審卷第 116頁），則上訴人主張
    該 2人因不具淨安寺之住眾資格，不得擔任執事，似非全然
    無據。原審遽以上訴人未舉證江玉蝶 2人未取得住眾資格，
    而為其不利之判決，即嫌速斷。又原章程第22條規定：「本
    章程經執事會議通過，報請主管機關核准後施行，修正時亦
    同。」似為對所訂定及修訂章程之施行時間，為自我約束之
    規範。果爾， 107年6月15日第1次執事會議所決議修訂之新
    章程，在尚未依辦理寺廟登記須知第14點第 4款規定，報請
    主管機關審查為合法前，能否謂已施行？自非無疑。原審未
    予究明，徒以民政局於同年月29日同意該修訂之決議，逕謂
    新章程於議決時即生效力，該次執事會議得接續依新章程規
    定，完成新執事出任之程序，進而推論由包含新執事所組成
    第 2次執事會議之決議合法有效，吳建興與淨安寺間有住持
    之委任關係，亦有可議。上訴論旨，指摘原判決違背法令，
    求予廢棄，非無理由。
六、據上論結，本件上訴為有理由。依民事訴訟法第477條第1項
    、第478條第2項，判決如主文。
中    華    民    國   110    年    11    月    25    日
                      最高法院民事第九庭
                          審判長法官  盧  彥  如  
                                法官  吳  麗  惠  
                                法官  林  麗  玲  
                                法官  王  本  源  
                                法官  張  恩  賜  
本件正本證明與原本無異
                                      書  記  官    
中    華    民    國   110    年    12    月    8     日